臺灣板橋地方法院民事判決　　　　　　　　九十年度簡上字第二五二號
　　上　訴　人　甲○○
　　訴訟代理人　丙○○
　　被上訴人　　乙○○○
右當事人間請求返還定金事件，上訴人對於中華民國九十年六月二十一日本院板橋簡
易庭九十年度板簡字第五０四號第一審簡易判決提起上訴，本院判決如左：
    主    文
上訴駁回。
第二審訴訟費用由上訴人負擔。
    事    實
甲、上訴人方面：
    壹、聲明：求為判決〔一〕原判決廢棄。〔二〕被上訴人應給付上訴人新台幣〔
              下同〕貳拾萬元，及自民國〔下同〕九十年二月十三日起至清償日止
              ，按年息百分之五計算之利息。
    貳、陳述：除與原判決記載相同者，茲引用之外，補陳：
          一、上訴人曾提出九十年二月二十三日鈞院九十年度裁全梅字第一二二五
              號民事裁定、建物登記謄本影本各乙份，證明由於被上訴人自認拒賣
              ，契約已終止，上訴人立即聲請假扣押、起訴，九十年三月六日上訴
              人發存證信函催告被上訴人返還訂金、依約賠償，九十年三月九日被
              上訴人以新要約向上訴人應賣之表示，為上訴人拒絕。原審就上述證
              據未予敘明不採認理由，實有判決不備理由之違法。
          二、九十年二月十八日被上訴人表示不賣，同年二月二十一日知道黃興亞
              收受訂金俊，才同意賣，試問『含平面車位價差以臺北縣板橋市○○
              路、國泰街幾達壹佰萬元』，違約僅需賠償壹拾萬元，如此在三天之
              內不合理之情事〔願虧損玖拾萬元〕，法院未為調查，實有判決不備
              理由之違法。
          三、原審九十年四月十日言詞辯論時，被上訴人表示當時〔同年二月二十
              一日〕知道售價伍佰柒拾萬元含車位就不賣了〔不簽約〕。九十年五
              月三日言詞辯論時，經證人翁秀慈代書證明後，改口同年二月十八日
              要簽約，因為價錢不適合，決定不賣。九十年六月七日言詞辯論時，
              證人黃興亞證稱被上訴人同意該價格代收訂金後，同年二月十八日要
              簽約，證人許文同〔被上訴人之夫〕表示同年二月十八日電話向工地
              通知不簽約。在在證明於同年二月十八日被上訴人與上訴人之間之契
              約已因被上訴人之拒絕而終止，為其所自認，並為被上訴人所知悉，
              不需上訴人證明。既然要賣又不賣為其所自認，並為上訴人所知悉，
              其已違約乃不爭之事實。故同年三月九日乃被上訴人之新要約，上訴
              人拒絕，並無違約之情事。原審認定事實自屬違反經驗及證據法則。
          四、被上訴人原同意於同年二月十八簽約，二樓賣伍佰柒拾萬元含車位，
              因有他人欲購買『不簽約』，契約已終止。上訴人於九十年二月七日
              交付定金與被上訴人後，被上訴人於九十年二月十八日『不簽約』，
              迄九十年三月九日始要求簽約，係因該『他人』不願購買。九十年三
              月九日被上訴人至民事執行處取得查封資料後，始要求上訴人簽約，
              上訴人當日並未準備簽約金，被上訴人亦未邀同翁代書前來，如何簽
              約？本件係被上訴人不賣〔參見上訴人於九十一年九月三日所具上訴
              理由狀〕，爰求為判決如其上訴聲明欄所示。
          五、被上訴人迄今均『未還錢』。原審宣示判決筆錄第二頁第十二行有筆
              誤，應是「被告〔即被上訴人〕之母親病危。」〔參見本院卷第三０
              頁〕。
    參、證據：提出─
          一、本院九十年度裁全梅字第二二一五號民事裁定影本壹件〔附本院卷第
              十頁〕。
          二、新莊郵局存証信函第五三三號影本壹件〔附本院卷第十一頁〕。
          三、臺北縣板橋市○○段第四八０七─０００建號建物登記謄本影本壹件
              〔附本院卷第十二頁〕。
          四、原審九十年四月十日、九十年五月三日、九十年六月七日言詞辯論節
              本影本各壹件〔附本院卷第十三頁至第十七頁〕。
          五、預約單影本壹件〔附本院卷第二０頁〕。
          六、交易說明影本壹件〔附本院卷第二一頁〕。
          七、支票影本壹件〔附本院卷第二二頁〕。
          八、本院板橋簡易廷九十年度板簡字第五０四號宣示判決筆錄影本壹件〔
              附本院卷第一八頁、第一九頁〕。
          九、被上訴人之戶籍謄本壹件〔附本院卷第三二頁〕。
乙、被上訴人方面：
    被上訴人未於言詞辯論期日到場，亦未提出準備書狀作何聲明或陳述。
    理    由
甲、程序方面：
    本件被上訴人未於言詞辯論期日到場，核無民事訴訟法第三百八十六條各款所列
    情形，爰依上訴人聲請，由其一造辯論而為判決。
乙、兩造爭執要旨：
    壹、上訴人於原審起訴主張：被上訴人於九十年二月七日將其所有坐落於台北縣
        板橋市○○街一一四號二樓房地含車位，以總價伍佰柒拾萬元，委託代理人
        黃興亞與原告簽訂買賣預約單，並收受訂金壹拾萬元，原約定於九十年二月
        十三日簽約，被告又改於同月十五日簽約，嗣後經黃興亞表示被告急需用錢
        參拾萬元，改於同月十八日簽約，上訴人於當日提領現金，前往簽約，然當
        日被告之夫許文同告知因被上訴人之母親病危〔原審誤載為『原』告〕，故
        無法簽約，嗣後於同年月二十一日，被上訴人向上訴人表示因價格過低，其
        他人願以陸佰壹拾萬元向其購買，表示不願意賣給上訴人，並願意以伍萬元
        賠償上訴人，由於上訴人之妻臨盆在即，於簽約過程被告一再更改時間，上
        訴人已無法等待簽約，並因被上訴人於同年月二十一日拒絕簽約，本件契約
        業已終止，上訴人遂於同年三月四日另行購買位於台北縣中和市○○路四十
        六號四樓之房屋，已交付定金伍萬元，於同年三月三十日裝潢完畢遷入居住
        ；原審判決後，上訴人以：〔一〕上訴人曾提出九十年二月二十三日鈞院九
        十年度裁全梅字第一二二五號民事裁定、建物登記謄本影本各乙份，證明由
        於被上訴人自認拒賣，『契約已終止』，九十年三月九日被上訴人以新要約
        向上訴人應賣之表示，為上訴人拒絕。〔二〕九十年二月十八日被上訴人表
        示不賣，同年二月二十一日知道黃興亞收受訂金俊，才同意賣，法院未為調
        查。〔三〕原審九十年四月十日言詞辯論時，被上訴人表示當時〔同年二月
        二十一日〕知道售價伍佰柒拾萬元含車位就不賣了〔不簽約〕。九十年五月
        三日言詞辯論時，改口謂同年二月十八日要簽約，因為價錢不適合，決定不
        賣，證人許文同〔被上訴人之夫〕表示同年二月十八日電話向工地通知不簽
        約，被上訴人『違約』，系爭契約已因被上訴人之拒絕而終止。故同年三月
        九日乃被上訴人之新要約，上訴人拒絕，並無違約之情事等為由，訴請將原
        審判決廢棄，依據民法第二百四十九條第三項規定，因可歸責於被告即受定
        金之當事人之事由，致不能履行時，受定金之當事人應加倍返還其所受之定
        金之規定，請求被上訴人給付貳拾萬元及自九十年二月十三日起至清償日止
        ，按年息百分之五計算之利息。
    貳、被上訴人於本院審理時未於言詞辯論期日到場，亦未提出準備書狀作何聲明
        或陳述。其於原審審理時以：被上訴人並未委託黃興亞，而係委託『黃興亞
        之老闆』代售房屋，黃興亞沒有將錢轉交給被上訴人，被上訴人亦未見過預
        約單。當時黃興亞與被上訴人談時，價金伍佰柒拾萬元並不含停車位，後來
        知道含車位，被上訴人就不賣了〔參見原審卷第二０頁〕。當時約定九十年
        二月十八日要簽約，因為價錢不適合，而未簽約。後來在同年二月二十一日
        『之後』才知道黃興亞有收受定金，被上訴人才同意以伍佰柒拾萬元將系爭
        標的房地賣給原告〔上訴人〕，但原告〔上訴人〕已不買了。被上訴人並未
        表明願賠償伍萬元與上訴人〔參見原審卷第三一頁〕。黃興亞幫被上訴人賣
        房子，賣幾間被上訴人已不記得了，當初賣房子都是〔與我們〕夫妻『都有
        』談，被上訴人自始未同意以伍佰柒拾萬元出售系爭房地〔參見原審卷第四
        二頁〕等置辯。
丙、得心證之理由：
    壹、上訴人主張被上訴人於九十年二月七日將其所有坐落於台北縣板橋市○○街
        一一四號二樓房地含車位，以總價伍佰柒拾萬元，委託代理人黃興亞與原告
        簽訂買賣預約單，並收受訂金壹拾萬元，並約於同月十八日簽約壹節，與證
        人黃興亞於原審證稱：「當初被告〔即被上訴人〕委託我賣四樓房子的價格
        陸佰多萬元，本件是二樓的房子售價函〔含〕車位是伍佰柒拾萬元，被告〔
        被上訴人〕有同意賣給原告〔上訴人〕，所以約定二月十八日簽約，... 」
        、「我有告訴被告〔被上訴人〕說收訂〔定〕金，而且被告〔被上訴人〕也
        同意代收。」、「我告訴被告〔被上訴人〕伍佰柒拾萬是含車位，所以才通
        之〔知〕原告〔上訴人〕訂約。」〔參見原審卷第四一頁〕等，互核相符，
        復有上訴人提出之『預約單』影本壹件〔附原審卷第五頁〕、面額壹拾萬元
        之支票影本壹件〔附原審卷第六頁〕等為據，審酌被上訴人於原審直言：「
        黃興亞幫被上訴人賣房子，賣幾間被上訴人已不記得了，當初賣房子都是〔
        與我們〕夫妻『都有』談，... 」〔參見原審卷第四二頁〕，顯見被上訴人
        確曾委託並授權黃興亞為代理人代理出售系爭房地，再以被上訴人直言「當
        時約定九十年二月十八日要簽約，... 」〔參見原審卷第三一頁〕，亦見被
        上訴人確同意將系爭房地以上開價金出售與上訴人，據此，證人黃興亞證述
        上情，應可採信，凡此，堪認上訴人主張之此部份事實真正。被上訴人於原
        審辯稱「被上訴人並未委託黃興亞，而係委託『黃興亞之老闆』代售房屋，
        ...」、「被上訴人自始未同意以伍佰柒拾萬元出售系房地」等，應非實情
        ；且按經承認之法律行為，如無特別訂定，溯及為法律行為時發生效力，民
        法第一百一十五條定有明文，縱如被上訴人於原審所辯當初並未委託黃興亞
        賣屋，惟被上訴人自承事後知悉黃興亞已收受原告之定金壹拾萬元後，即承
        認並同意將其所有系爭房地售與上訴人，按諸上述，溯及為法律行為時發生
        效力，亦不能據所辯情節為有利於被上訴人之認定。
    貳、按「訂約當事人之一方，由他方受有定金時，『推定』其契約成立。」，現
        行民法第二百四十八條定有明文。八十八年四月二十一日修正上開條文之修
        正理由係以「原條文末句規定其契約『視為』成立，則不問當事人交付定金
        之目的為何，既收定金，即認契約為成立，忽視當事人之真意，爰改為『推
        定』，倘有反證，許為相反之主張，俾能符合訂約者之原意。」。考定金之
        性質，因其作用之不同，通常可分為：〔一〕證約定金，即為證明契約之成
        立所交付之定金。〔二〕成約定金，即以交付定金為契約成立之要件。〔三
        〕違約定金，即以定金為契約不履行之損害賠償擔保。〔四〕解約定金，即
        為保留解除權而交付之定金，亦即以定金為保留解除權之代價。〔五〕立約
        定金，亦名猶豫定金，即在契約成立前交付之定金，用以擔保契約之成立等
        數種。據現行民法第二百四十八條規定並其立法理由，由他方受有定金時，
        既『推定』其契約成立，則上項『定金』，應為『證約定金』，即為證明契
        約之成立所交付之定金；被上訴人於九十年二月七日將其所有坐落於台北縣
        板橋市○○街一一四號二樓房地含車位，以總價伍佰柒拾萬元，委託代理人
        黃興亞出售與原告，並收受訂金壹拾萬元，業見前述，兩造既已就其買賣之
        標的物與價金互相同意，買賣契約顯已有效成立，其就此給付之定金壹拾萬
        元，應解為證約定金。
    參、上訴人係據民法第二百四十九條第三款「契約因可歸責於受定金當事人之事
        由，致不能履行時，該當事人應加倍返還其所受之定金。」之規定，訴請被
        上訴人『加倍返還定金』，此有上訴人所具起訴狀足參〔參見原審卷第三頁
        〕。惟「契約當事人之一方，為確保其契約之履行，而交付他方之定金，依
        民法第二百四十九條第三款規定，除當事人另有約定外，祇於契約因可歸責
        於受定金當事人之事由，致不能履行時，該當事人始負加倍返還其所受定金
        之義務，若給付可能，而僅為遲延給付，即難謂有該條款之適用。」〔最高
        法院七十一年度台上字第二九九二號判例意旨〕。查：
        一、關於上訴人於原審主張：「〔原約定〕同月十八日簽約，原告於當日提
            領現金，前往簽約，然當日被告之夫許文同告知因被上訴人之母親病危
            ，故無法簽約，... 」，與證人黃興亞於原審證稱「二月十八日當天並
            沒有簽約因為被告〔指被上訴人〕母親『人住院』」〔參見原審卷第四
            一頁〕，暨證人即被上訴人之夫許文同於原審證稱：「我們並沒有決定
            不賣房子，因為我岳母臨時出狀況，...，二月十八日用電話向工地通
            知不簽約。」〔參見原審卷第四一頁〕等情，互核相符，固堪認原告此
            部份主張為真正。惟原告主張之此部份事實，充其量僅係被上訴人「給
            付遲延」，核與民法第二百四十九條第三款所定「不能履行」自屬有間
            。
        二、關於上訴人主張：「原審九十年四月十日言詞辯論時，被上訴人表示當
            時〔同年二月二十一日〕知道售價伍佰柒拾萬元含車位就不賣了〔不簽
            約〕。九十年五月三日言詞辯論時，改口謂同年二月十八日要簽約，因
            為價錢不適合，決定不賣，證人許文同〔被上訴人之夫〕表示同年二月
            十八日電話向工地通知不簽約。系爭契約已因被上訴人之拒絕而『終止
            』被上訴人『違約』。」、「被上訴人於同年月二十一日拒絕簽約」、
            「同年三月九日乃被上訴人之新要約，上訴人拒絕，並無違約」部份。
            查：
            〔一〕按「履行之拒絕」與「給付不能」迥異；「給付不能」與當事人
                  之意思無關，因有給付不能之事實而不能達債務之目的；「履行
                  之拒絕」乃債務人違法的對於債權人表示不為履行債務之意思，
                  不以明示為必要，默示亦得為之，其給付可能，惟因債務人表示
                  不願為之，以致其履行為不可期待，從而債權人仍得依法訴請判
                  令債務人履行原定給付，併請求強制執行。履行拒絕之意思，原
                  則上得撤回之；契約當事人之一方違約「拒絕履行」，並不生契
                  約『終止』之效果。
            〔二〕查證人許文同於原審固曾證稱：「二月十八日用電話向工地通知
                  不簽約」，惟此項陳述前後相關文字係：「四樓賣伍佰捌拾萬不
                  含車位，二樓卻賣伍佰柒拾萬含車位，因為我們考慮價格不妥，
                  『我們並沒有決定不賣房子』，『因為我岳母臨時出狀況』，翁
                  代書並不了解價格是否含車位，二月十八日用電話向工地通知不
                  簽約，二月二十一日上午並未接到原告〔上訴人〕的來電... 」
                  〔參見原審卷第四一頁〕，析其上下文義，證人許文同證述意旨
                  ，應在闡述「二月十八日」因其『岳母』『臨時出狀況』，是用
                  電話向工地通知不簽約，並未決定不賣，此與上訴人於起訴時主
                  張「同月十八日... 被告之夫許文同告知因被上訴人之母親病危
                  ，故無法簽約，... 」之旨〔參見原審卷第三頁〕，暨證人黃興
                  亞證稱：「二月十八日當天並沒有簽約〔因為被告─指被上訴人
                  〕母親『人住院』」〔參見原審卷第四一頁〕之旨相符，自不能
                  遽認『證人』許文同於「九十年二月十八日」向上訴人表示『被
                  上訴人』『不賣』。
            〔三〕果如上訴人主張被上訴人業已表示『不賣』而『違約』，亦僅係
                  被上訴人「履行之拒絕」，其給付可能，究非民法第二百四十九
                  條第三款所定之「不能履行」，上訴人據上項規定，訴請被上訴
                  人加倍返還定金，即非有據。
            〔四〕上訴人提出本院九十年二月二十三日九十年度裁全梅字第一二二
                  五號民事裁定〔附原審卷第四八頁〕，僅足證明上訴人就其所欲
                  保全之請求聲請本院准予對被上訴人之財產假扣押，上訴人實體
                  上有無是項債權，仍待審認，併系爭買賣標的建物登記謄本影本
                  〔附原審卷第五三頁〕，均不能證明系爭契約已『終止』。遑論
                  上訴人得否據之援引民法第第二百四十九條第三款訴請被上訴人
                  加倍返還定金。
            〔五〕上訴人主張被上訴人「於同年月二十一日拒絕簽約」，「願意以
                  伍萬元賠償上訴人」，為被上訴人於原審爭執否認〔參見原審卷
                  第三一頁〕，證人黃興亞於原審抑且證稱：「二月二十一日，被
                  告〔被上訴人〕就說房子『暫緩』簽約... ，當初沒有說要賠伍
                  萬元，也沒有說不賣房子。」〔參見原審卷第四一頁〕，證人許
                  文同於原審證稱「二月二十一日上午沒有接到原告〔上訴人〕的
                  來電，我到工地看黃興亞先生了解『簽收』狀況，... 也沒有說
                  要賠伍萬元，... 」〔參見原審卷第四一頁〕，據證人黃興亞、
                  許文同證述上情，不能認上訴人主張被上訴人「於同年月二十一
                  日拒絕簽約」、「願意以伍萬元賠償上訴人」之事實為真正。
            〔六〕債務人拒絕履行時，債權人固亦得行使積極救濟權，如解除契約
                  是。惟按解除權之行使，應向他方當事人以意思表示為之，又非
                  對話而為意思表示者，其意思表示以通知達到相對人時發生效力
                  ，民法第二百五十八條第一項、第九十五條第一項前段分別定有
                  明文。查上訴人提出「九十年三月六日」致被上訴人之新莊郵局
                  存証信函第五三三號〔附本院卷第十一頁，原審卷第二五頁、第
                  二六頁同〕，其內容係主張被上訴人『拒絕履行』乃請求給付系
                  爭定金，並「未」對被上訴人「表示」「解除契約」，此有上開
                  存證信函足佐，兩造間之系爭契約關係，亦不因上開存證信函而
                  『解除』。
            〔七〕上訴人於原審主張「〔九十年〕三月九日，被告〔被上訴人〕說
                  要賣，我說不買了。」〔參見原審卷第三一頁〕。與證人黃興亞
                  於原審證稱「後來在三月九日晚上九點半，證人許文同與被告〔
                  被上訴人〕同前來工地要求簽約，『當初』許文同與他太太都同
                  意以伍佰柒拾萬元賣給原告〔上訴人〕，後來原告〔上訴人〕『
                  不買了』... 」〔參見原審卷第四一頁〕，互核相符，此部份主
                  張，應為真正。果如上訴人主張此前被上訴人有右開『履行拒絕
                  』之情事，亦因被上訴人於九十年三月九日表示願將系爭房地『
                  賣』給上訴人而得認被上訴人已撤回履行拒絕之意思，上訴人指
                  其為『新要約』，非可遽信。原審認定係「上訴人拒絕與被上訴
                  人簽訂契約」，應無違誤。
    肆、綜據前述，依上訴人主張之右開事實，均不能認系爭買賣契約有何可歸責於
        受定金之被上訴人之事由，致不能履行，上訴人據民法第二百四十九條第三
        款請求被上訴人「加倍返還定金」，即非有據。又被上訴人於九十年三月九
        日表示願將系爭房地『賣』給上訴人，上訴人表示「不買了」，則上訴人『
        拒絕』與被上訴人簽訂契約，自係上訴人自己「拒絕履行」，實亦無從據之
        訴請被上訴人返還定金，上訴人訴請被上訴人給付右開款項暨遲延利息，即
        嫌乏據。原審駁回上訴人之訴，所持理由，與本院所執右開理由稍殊，惟本
        院據右開理由，仍認原審判決結論並無不當，應認上訴人之上訴為無理由。
    伍、本件事證已臻明確，兩造其餘攻擊防禦方法，經本院審酌後，或與本件之爭
        點無涉，或對本件判決之勝負不生影響，爰不逐一論列，附此敘明。
丁、據上論結，本件上訴為無理由，依民事訴訟法第四百三十六條之一第三項、第三
    百八十五條第一項前段、第四百四十九條第二項、第七十八條，判決如主文。
中　　　華　　　民　　　國　　九十一　　年　　　十　　　月　　　二十二　日
                                臺灣板橋地方法院民事第二庭
~B審判長法　官　陳忠行
~B      法  官　林海祥
~B      法　官　陳福來
右為正本係照原本作成。
如對本判決上訴，須於判決送達後廿日內向本院提出上訴狀。
中　　　華　　　民　　　國　　九十一　　年　　　十　　　月　　　二十二　日
~B法院書記官　李威賜
